【裁判字號】    97,台上,4992
【裁判日期】    971008
【裁判案由】    偽造文書等罪
【裁判全文】
最高法院刑事判決            九十七年度台上字第四九九二號
上  訴  人
即 自訴 人  丁○○
自訴代理人  張仁懷律師
被      告  甲○○
            乙○○
            丙○○
上列抗告人因自訴被告等偽造文書等罪案件，不服台灣高等法院
台南分院中華民國九十七年六月十九日第二審更審判決（九十六
年度重上更(三)字第六一號，自訴案號：台灣台南地方法院八十七
年度自字第一一四號），提起上訴，本院判決如下：
    主  文
原判決撤銷，發回台灣高等法院台南分院。
    理  由
本件原判決認定被告甲○○係民國八十三年十二月二十日登記設
立於台南縣永康市○○街九十一巷二十弄八十七號之佳禾娛樂有
限公司（下稱佳禾公司）之董事長，該公司股東計有另被告丙○
○（原審漏未判決）、自訴人丁○○及雙方友人涂瑞玲、王智賢
（已經判決無罪確定）、楊雨濤、李秋菊，嗣因上址地屬不得經
營保齡球場業務之區域，乃於八十四年六月五日遷至同縣佳里鎮
○○路九十一號，並開始經營「佳禾保齡球館」業務，然此處屬
住宅區，仍未能取得營業執照，故於同年八月間，由股東按原出
資比例，在前開處所成立「佳禾企業社」，並設籍課稅。復因佳
禾公司未實際經營業務且未申報解散，於八十五年四月間遭台南
縣稅捐稽徵處處罰滯報金，甲○○為免再遭處罰，明知公司之解
散屬公司重要事項，依該公司章程第八條約定，應經全體股東同
意行之，竟基於偽造文書之犯意，於八十六年五月十七日未經丁
○○、王智賢、李秋菊、楊雨濤、涂瑞玲之同意（丙○○同意）
，盜用股東存放在公司之印章，交付予不知情之林明善，林明善
再委託不知情之李恆修偽造股東（解散）同意書後，於同年、月
二十七日持向台灣省政府建設廳行使，申請辦理解散登記，使不
知情之承辦公務員，將此不實之解散事項，登載於職務上所掌登
記事項卡，足以生損害於丁○○、王智賢、李秋菊、楊雨濤、涂
瑞玲及該廳辦理登記業務之正確性等情。因而撤銷第一審之無罪
判決，改判比較有利之行為時法，依行使偽造私文書之想像競合
犯及牽連犯使公務員登載不實文書罪，從一重論處甲○○行使偽
造私文書罪刑，並依中華民國九十六年罪犯減刑條例減刑；另以
甲○○上揭解散佳禾公司之行為，被訴背信罪嫌部分，乏證足認
有取得不法利益或損害本人（丁○○等股東）利益之意圖，爰不
另為無罪諭知。復以乙○○被訴共同偽造上揭股東會決議，申報
佳禾公司解散登記之事，涉犯行使偽造私文書、使公務員登載不
實文書及背信罪嫌，查無積極罪證；並以甲○○、乙○○被訴偽
刻股東印章，偽造合夥申辦「營利事業統一發票設立申請登記書
」，持向台南縣政府申請成立佳禾企業社一情，涉犯共同偽造印
章、印文、偽造私文書、行使偽造私文書及使公務員登載不實文
書罪嫌，亦查無犯罪故意，均維持第一審關於此二部分無罪之判
決，駁回丁○○之第二審上訴。固非無見。
惟查：(一)、科刑之判決書，須將認定之犯罪事實詳記於事實欄，
並於理由內予以說明，使事實與理由兩相一致，方為合法，倘事
實欄已有敘及，而理由內未加說明，或雖有說明卻無依據，是為
理由不備；若事實認定與理由說明不相一致，或理由之間互相齟
齬，即屬理由矛盾，按諸刑事訴訟法第三百七十九條第十四款規
定，其判決當然違背法令，均足構成撤銷之原因。又刑法偽造私
文書罪之成立，除行為人須有符合刑法第二百十條所定之犯罪特
別構成要件外，仍須有一般犯罪之故意要件，始克該當，倘因單
純相信已獲他人同意，代為製作他人名義之文書，既缺乏犯偽造
文書罪之故意，自無以該罪責相繩之餘地。原判決事實認定甲○
○基於偽造文書之犯意，未經丁○○等同意，委託林明善申辦佳
禾公司之解散登記（見原判決第二頁第十二至十七行），理由內
先則說明該「公司成立時，股東丙○○、楊雨濤……曾委託或授
權自訴人（丁○○）處理公司營運之相關事務，而股東王智賢、
李秋菊、涂瑞玲則係委託或授權被告甲○○處理公司營運之相關
事務」（見原判決第三頁第十一至十三行），復謂：「是被告甲
○○未依法定程序召開股東會即盜用股東存放在公司之印文而偽
造股東同意書，其有偽造文書之故意甚明」（見同上頁第十九至
二十一行），已有將原屬二事之股東會召開與事先授權處理事務
混為一談之論理矛盾情形存在，且其就甲○○被訴背信不另諭知
無罪之理由內，竟敘明：「早在八十四年八月間委託林明善……
提出『佳禾企業社』營利事業設立申請時，雙方（按指甲○○與
丁○○）即談及『佳禾公司』要辦理解散登記之事，……尚不得
因受託人遲延提出申請，即認定自訴人（丁○○）未同意辦理『
佳禾公司』解散登記」等語（見原判決第七頁第十三至十九行）
，更有前後理由齟齬情形。再關於上揭股東分別授權甲○○、丁
○○之理由記載，雖於甲○○、乙○○因成立佳禾企業社被訴偽
造文書等多罪名而諭知無罪之判決理由內有所說明（見原判決第
十三頁倒數第一至四行、第十四頁第一至十一行），然就甲○○
因佳禾公司解散登記之事受科刑判決部分之理由內，則無何說明
，仍有判決理由欠備之嫌。至原判決事實欄內所載「林明善再委
託不知情之李恆修偽造股東（解散）同意書」（見原判決第二頁
第十五、十六行）乙節，更未見理由內有任何之依據說明，同有
判決理由不備之違失。(二)、法院審判之範圍，應以起訴事實作為
基準，於自訴案件，固新制已採律師代理，但自訴代理人所主張
之法律適用見解，無論所指訴之罪名（包括刑法分則及其特別法
之犯罪構成要件、刑法總則之共同正犯、教唆犯、幫助犯、間接
正犯與身分犯等）或罪數（數罪併罰、實質上或裁判上一罪），
均僅供法院參考，法院並不受其拘束，亦不生變更起訴法條之問
題，但就所訴之各項事實及罪名，皆應予以審判、說明，否則即
有刑事訴訟法第三百七十九條第十二款所稱已受請求之事項未予
判決之違法。且法院於審判時，當就自訴所指之全部事實，作一
假設有罪之觀察，如該起訴事實係具有全部與一部事實不可分割
之實質上或裁判上一罪關係時，基於審判不可分之原則，其訴權
只有一個，事實審法院雖就全部被訴事實諭知無罪，然就上訴效
力之訴訟理論言之，對於判決之一部上訴，其有關係之部分視為
亦已上訴，為同法第三百四十八條第二項所明定，從而，雖一部
不得上訴、一部得上訴第三審法院，於第三審法院認為得上訴部
分有理由，應予發回更審時，其不得上訴部分為免一訴兩判，亦
應視為得上訴，而就被告被訴之全部事實為發回更審之諭知。故
第二審法院對於第三審法院所一併發回之原屬不得上訴於第三審
之輕罪名部分事實，應回復至第一審判決後之上訴狀態，重新更
為第二審之審判。倘第二審法院對於第三審所一併發回之輕罪名
部分未重新審判，亦有上揭已受請求之事項漏未判決之違誤。本
件自訴之事實，係謂丁○○與甲○○、乙○○、丙○○等多人共
同投資經營佳禾公司保齡球館事業，竟於公司設立登記後，甲○
○、乙○○共同偽造股東名義之文書，申設佳禾企業社，使公務
員為不實事項之登載，嗣並偽造股東同意書，申辦佳禾公司之解
散登記，復將業務營收侵占入己，且拆除球道等設備，其間，尚
由黃、陳二人夥同丙○○「擅自偽造申請書，將總經理即自訴人
之印鑑變更為丙○○之私章，使自訴人受有無法監督公司財務狀
況之損害」（見第一審卷第三頁正面），指訴涉嫌之罪名計有行
使偽造私文書、使公務員登載不實公文書、侵占、毀損等，有其
自訴狀、補充自訴理由狀（二份）、陳述案情狀在案可憑（見同
上卷第一至三；八十一、八十二；一五三至一五五；一九五、一
九六頁），嗣在原審中，追加背信、違反公司法（清算）罪名，
第一審就偽造文書、背信、侵占及毀損等諭知無罪之判決，原審
初以八十八年度上訴字第五二一號判決駁回丁○○之上訴，本院
以九十一年度台上字第三七三號判決撤銷原判決，第一次發回更
審，並敘明侵占、背信、毀損部分因與偽造文書部分具有裁判上
一罪關係，應併予發回；嗣經原審以九十一年度上更(一)字第九四
號，仍判決駁回自訴人之第二審上訴，自訴人復上訴於本院，本
院又以九十四年度台上字第五九九四號判決撤銷原判決，第二次
發回更審；再經原審以九十四年度重上更(二)字第五九五號判決駁
回自訴人之第二審上訴，自訴人依然上訴於本院，本院以九十六
年度台上字第二八六號判決，第三次撤銷原判決發回更審，發回
理由末段同亦敘明侵占、背信等基於裁判上一罪關係，應併予發
回，有各該案卷可稽。乃原判決就侵占、毀損、違反公司法部分
未置一語；就乙○○、丙○○、甲○○變更銀行交易印鑑、偽造
文書部分，亦無說明判斷結果，均有已受請求之事項未予判決之
違法，而關於丙○○部分原審逕予裁定駁回上訴，同屬違誤（見
本院本件所為裁定）。以上，或係上訴意旨所指摘，或為本院得
依職權調查之事項，應認原判決仍有撤銷發回更審之原因。又原
判決漏未審判之業務侵占、毀損、違反公司法及已審判之背信、
使公務員登載不實文書罪名部分，雖分屬刑事訴訟法第三百七十
六條第一款、第三款及第五款之輕罪，基於審判不可分之原則，
皆應一併予以發回。再本件發回後，應就自訴意旨所指範圍（包
括人與事）詳予釐清，悉予更審，以期適法。
據上論結，應依刑事訴訟法第三百九十七條、第四百零一條，判
決如主文。
中    華    民    國  九十七  年    十    月    八    日
                      最高法院刑事第十一庭
                          審判長法官  花  滿  堂
                                法官  黃  正  興
                                法官  陳  東  誥
                                法官  林  錦  芳
                                法官  洪  昌  宏
      本件正本證明與原本無異
                                      書  記  官
中    華    民    國  九十七  年    十    月   十三   日
                                                      Ｅ


司法院資訊處製作；財團法人民間司法改革基金會備份。
